【裁判字號】    99,簡,484
【裁判日期】    990817
【裁判案由】    綜合所得稅
【裁判全文】
臺北高等行政法院判決
                                       99年度簡字第484號
原      告  甲○○
被      告  財政部臺北市國稅局
代  表  人  凌忠嫄(局長)
上列當事人間綜合所得稅罰鍰事件，原告不服財政部中華民國99
年5 月10日台財訴字第09900135740 號（案號：第09900909號）
訴願決定，提起行政訴訟，本院判決如下：
    主  文
原告之訴駁回。
訴訟費用由原告負擔。
    事實及理由
一、程序事項：
    本案原告爭訟之罰鍰金額為新臺幣（下同）31,958元，係在
    40萬元以下。依行政訴訟法第229 條第1 項第2 款規定，應
    適用簡易訴訟程序，本院並依同法第233 條第1 項規定，不
    經言詞辯論，逕行裁判。
二、事實概要：
    原告民國（下同）94年度綜合所得稅結算申報，列報其他親
    屬○○○為直系尊親屬，虛列免稅額74,000元及扣除額100,
    000 元，另漏報扶養親屬○○○營利所得合計1,617 元，經
    被告所屬○○稽徵所查獲，歸課綜合所得總額4,915,394 元
    ，補徵稅額53,629元，並經被告處罰鍰31,958元。原告不服
    ，就罰鍰申請復查，未獲變更，原告仍表不服，提起訴願，
    亦遭決定駁回，遂向本院提起本件行政訴訟。
三、本件原告主張：
  (一)原告為本案件之納稅義務人，撫養○○○符合民法第1114條
    第4 款「家長家屬相互間，互負撫養之義務」之規定，並因
    原告與○○○為旁系血親，彼此以永久共同生活為目的同居
    一家，當為家屬，亦符合民法第1123條第3 項之規定。十數
    年既往，○○○因無謀生能力而為原告實際撫養，唯一不符
    所得稅法第17條第1 項第1 款第4 目規定者，為○○○尚未
    年逾60歲。
  (二)按被告稱原告未盡注意義務致「虛列」○○○之免稅額、扣
    除額，惟原告扶養○○○已行之有年，亦非以逃漏所得稅之
    課徵而臨時起意以其為受撫養人，實因對所得稅法認知有誤
    ，遭被告核定補課相關稅賦，亦無異議，惟被告所稱「虛列
    」一詞，應以明知不為事實，出於故意而將○○○列為原告
    之受撫養人，原告原意與被告認定顯有不同，原告僅能被視
    為無心之過而「誤列」○○○為受撫養人，於被告補徵稅額
    後，自不應受31,958元之罰鍰。
  (三)按罰鍰係屬租稅秩序罰，可分為行為罰及漏稅罰，姑不論原
    告「誤列」○○○為受撫養人為無心之失，縱如被告認定原
    告此舉係出於故意之逃漏稅，依司法院釋字第503 號解釋，
    一行為同時符合行為罰及漏稅罰之處罰要件時，除處罰之性
    質與種類不同，必須採用不同之處罰方法或手段，以達行政
    目的所必要者外，不得重覆處罰，故已確立一事不二罰原則
    。被告若認定原告未依所得稅法規定為一定行為或不為一定
    行為，已處補課稅53,629元，此為對原告之行為罰，而另處
    罰鍰31,958元則屬漏稅罰，按上開解釋，被告僅能就該二罰
    中擇一從重原則為之，即處罰原告補稅53,629元，就罰鍰31
    ,958元部份，應撤回等情。並聲明求為判決撤銷訴願決定及
    原處分（含復查決定）罰鍰部分。
四、被告則以：
  (一)按為行為時所得稅法第13條、第17條第1 項第1 款第4 目、
    第71條第1 項及現行同法第110 條第1 項規定：「個人之綜
    合所得稅，就個人綜合所得總額，減除免稅額及扣除額後之
    綜合所得淨額計徵之。」、「按前3 條規定計得之個人綜合
    所得總額，減除下列免稅額及扣除額後之餘額，為個人之綜
    合所得淨額：一、免稅額：納稅義務人按規定減除其本人、
    配偶及合於下列規定扶養親屬之免稅額；……（四）納稅義
    務人其他親屬或家屬，合於民法第1114條第4 款及第1123條
    第3 項之規定，未滿20 歲 或滿60歲以上無謀生能力，確係
    受納稅義務人扶養者。但受扶養者之父或母如屬第4 條第1
    款及第2 款之免稅所得者，不得列報減除。」、「納稅義務
    人應於每年5 月1 日起至5 月31日止，填具結算申報書，向
    該管稽徵機關，申報其上一年度內構成綜合所得總額……之
    項目及數額，以及有關減免、扣除之事實，並應依其全年應
    納稅額減除……扣繳稅額及可扣抵稅額，計算其應納之結算
    稅額，於申報前自行繳納。……」、「納稅義務人已依本法
    規定辦理結算、決算或清算申報，而對依本法規定應申報課
    稅之所得額有漏報或短報情事者，處以所漏稅額2 倍以下之
    罰鍰。」次按稅務違章案件減免處罰標準第3 條第2 項規定
    ：「綜合所得稅納稅義務人依所得稅法第110 條規定應處罰
    鍰案件，有下列情事之一者，免予處罰：……二、納稅義務
    人未申報或短漏報之所得……經調查核定有依規定應課稅之
    所得額在新臺幣25萬元以下或其所漏稅額在新臺幣1 萬5 千
    元以下，且無下列情事之一：……（二）虛報免稅額或扣除
    額。……」
  (二)查○○○雖為原告叔父，惟因未滿60歲，不符合所得稅法第
    17條第1 項第1 款第4 目得列報其他親屬之免稅額規定，原
    告列報叔父○○○為直系尊親屬，虛列免稅額74,000元及扣
    除額100,000 元，違章事證明確，應予剔除。次查綜合所得
    稅係採自行申報制，納稅義務人依法即負有據實申報之公法
    義務，此一公法義務不待稅捐稽徵機關促其申報即已存在，
    原告主張縱然屬實，惟對申報內容本應盡審查核對之責，其
    未盡注意義務，致虛列系爭免稅額、扣除額及漏報扶養親屬
    營利所得核有過失，自應受罰。至原告訴稱補徵稅額後，不
    應再處以罰鍰乙節，查原告違章情節並不符合減免處罰標準
    之相關減免處罰規定，補徵稅額亦非屬行政罰，本件並無一
    事二罰或從重處罰之情形，所訴顯係誤解，核不足採。揆諸
    首揭規定，被告按所漏稅額31,958元處1 倍罰鍰31,958元並
    無違誤等語，資為抗辯。並聲明求為判決駁回原告之訴。
五、本院按：
  (一)本案爭點之確定：
    1.針對原告94年度綜合所得稅之報繳，被告發現原告將旁系
      血親且未滿60歲之叔父○○○，「申報」為直系尊親屬（
      二維條碼申報書中之稱謂關係欄上載為「祖父、祖母、父
      、母」），而虛列免稅額74,000元及扣除額100,000 元，
      因此認定原告有短漏報課稅所得之漏稅違章事實，乃對原
      告為補稅及裁罰處分（補稅53,629元，裁處罰鍰31,958元
      ，裁罰規範依據為所得稅法第110 條第1 項）。
    2.原告僅針對裁罰處分提起本件行政爭訟，基於下述理由，
      主張裁罰處分違法。
      (1)其是無心之過，並無漏稅故意，因此不應處以漏稅罰。
      (2)基於一事不二罰之法理，既然其已被補徵本稅，即屬「
        已處行為罰」，不應再課以前開「漏稅罰」。
  (二)本院對上開爭點之判斷：
    1.現行漏稅罰之主觀歸責要件，在司法實務上仍然認為「過
      失」亦包括在內，是以原告不得以「誤報」為由而主張不
      構成漏稅違章。
    2.其次被告對原告所為之補稅處分，不具裁罰性，亦非行為
      罰，故被告對原告處以前開漏稅罰，也無違反「一事不二
      罰原則」。
  (三)綜上所述，本件原裁罰處分並無違法，訴願決定予以維持，
    核無不合。原告訴請撤銷，為無理由，應予駁回。
六、據上論結，本件原告之訴為無理由，依行政訴訟法第236 條
    、第233 條第1 項、第98條第1 項前段，判決如主文。
中    華    民    國    99    年    8     月    17    日
                    臺北高等行政法院第六庭
                                    法  官  帥  嘉  寶
上為正本係照原本作成。
本件以訴訟事件所涉及之法律見解具有原則性者為限，始得於本
判決送達後20日內向本院提出上訴狀並表明上訴理由，如已於本
判決宣示後送達前提起上訴者，應於判決送達後20日內補具上訴
理由（均按他造人數附繕本），且經最高行政法院許可後方得上
訴。
中    華    民    國    99    年    8     月    17    日
                                    書記官  陳  可  欣

司法院資訊處製作；財團法人民間司法改革基金會備份。
